【裁判字號】    97,訴更一,5
【裁判日期】    971120
【裁判案由】    確認行政處分違法
【裁判全文】
臺北高等行政法院判決
                                     97年度訴更一字第5號
                              .
原      告  蔡碧珠即三兆汽車商行
輔  佐  人  劉明聰
被      告  臺北縣政府環境保護局
代  表  人  鄧家基（局長）
訴訟代理人  乙○○
            甲○○
上列當事人間因確認行政處分違法事件，原告提起行政訴訟，本
院裁定後（案號94年度訴字第3715號），原告不服，提起抗告，
經最高行政法院將原裁定關於被告及該訴訟費用部分廢棄，發回
本院更為判決如下：
    主  文
原告之訴駁回。
訴訟費用及發回前訴訟費用均由原告負擔。
    事實及理由
甲、程序方面：本件行政訴訟起訴後被告之代表人變更，茲經現
    任代表人具狀承受訴訟，核無不合，應予准許。
乙、實體方面：
一、事實概要：緣原告所有如附表一所示之10部車輛（下稱系爭
    車輛）經被告於民國（下同）93年7月15日至94年6月28日期
    間查報，以置放一般道路，車體髒汙、銹蝕、破損（玻璃、
    保險桿等處），外觀上明顯失去原效用，依道路交通管理處
    罰條例第82條之1第1項及第82條之1第2項授權訂定之「占用
    道路廢棄車輛認定基準及查報處理辦法」（下稱處理辦法）
    第2條規定，認定為占用道路之廢棄車輛，依處理辦法第4條
    第1項規定，張貼「占用道路廢棄機動車輛清理通知單」於
    系爭車輛車體明顯處，告知經48小時未清理者，逕行移置，
    公告1個月無人認領者，由環境保護主管機關依廢棄物清除
    。嗣經臺北縣政府分別以如附表一所示10函文通知原告。原
    告不服上開被告張貼之通知書及臺北縣政府函文，向本院提
    起確認行政處分違法訴訟，經本院以94年度訴字第3715號為
    「原告之訴駁回，訴訟費用由原告負擔」之裁定，原告不服
    ，提起抗告，經最高行政法院將原裁定關於被告及該訴訟費
    用部分廢棄，遂發回本院更為判決。
二、本件原告主張：
(一)、系爭車輛分別經被告於如附表一所示時點認定為廢棄車輛並
    予移置，依行為時處理辦法第5條第1項、行政訴訟法第163
    條第1項第2款、第4款及第164條第1項規定，被告就該清理
    通知書於原告至領車處所領取系爭車輛時，並無留取，被告
    於張貼限期清理時，應拍照存證、製作文書及保全證據，此
    為查報人員內部作業記錄，原告無法知悉或持有，應由被告
    舉證當時勘查、認定、查報及張貼處分及後續拖吊移置之證
    據。
(二)、查報廢棄車輛經環境保護主管機關或警察機關個別查報後，
    被告應將舉發道路障礙之相關證物提供警察機關，由該轄區
    警察機關通知及限期原告自行清理，如原告逾期未自行清理
    ，則執行機關即被告方有依行政執行法實施代履行措施之必
    要。道路交通管理處罰條例明確授權有關車輛違規之查報、
    稽查、舉發、通知、記載等相關程序須依「違反道路交通管
    理事件統一裁罰基準及處理細則」規定辦理，被告於舉發、
    認定系爭車輛為廢棄車輛時，並無下命限期清理之事務權限
    ，被告自行掣開張貼限期清理處分，依行政程序法第110條
    第6款及第111條第4項規定，自始不生效力。
(三)、道路交通管理處罰條例第82條之1第1項及處理辦法就「通知
    車輛所有人」並無規定，本件處分送達應優先適用「違反道
    路交通管理事件統一裁罰基準及處理細則」第5條規定，及
    依行政程序法之送達規定，惟被告未依行政程序法第72條、
    第76條第1項、第85條、第100條第1項及第110條第1項規定
    ，踐行書面通知原告為自行清理之限期處分，並送達原告營
    業所（以車牌管制地址為準），該處分即未生效力，其後續
    移置系爭車輛代履行之行為，自屬違法。
(四)、依道路交通管理處罰條例第82條之1及處理辦法第4條規定，
    移置行為應以「所有人屆期未清理」為前提，即須在原告知
    悉舉發或執行機關認定系爭車輛為廢棄車輛之容忍義務時，
    該辦法第4條已不合時宜，且行政執行法係公務機關處理行
    政執行之特別法令，被告應依行政程序法或行政執行法相關
    規定，以書面文書送達原告處所。原告雖對被告所提如附表
    一所示臺北縣政府10件函文送達期間不爭執，惟依行政程序
    法第98條規定，該府通知函僅屬告知原告系爭車輛遭環保機
    關移置，請備妥文件自行領回之事實行為，該送達非屬限期
    處分之送達，無行政程序法第98條規定之適用，被告處分迄
    今既未合法送達原告，不生逾期之爭議。本件後續代履行強
    制措施亦無恪守行政執行法及其施行細則第32條規定之書面
    告誡程序等情，
(五)、求為判決確認被告於93年7月15日起至94年6月28日止張貼「
    占用道路廢棄機動車輛清理通知書」之下命處分為違法，訴
    訟費用由被告負擔。
三、被告則以：依道路交通管理處罰條例第82條之1立法用意，
    廢棄車輛之移置、通知、公告等程序之最終目的均在確認所
    處理車輛之車主究有無拋棄車輛之真意存在。本案經被告派
    員勘查，因系爭車輛車體髒污，外觀上明顯失去原效用，依
    道路交通管理處罰條例第82條之1、處理辦法第2條、第3條
    及第4條規定，由環保機關即被告認定為廢棄車輛，並張貼
    通知書之際，該處分業已成立，而俟通知送達原告始對其發
    生效力，故上開通知書無論由警察機關或被告寄送，皆對原
    告發生效力，尚難以上開通知書非由警察機關寄送對其不生
    效力為由，冀邀免責。且原告於張貼時確已知悉，依道路交
    通管理處罰條例第82條之1及行為時處理辦法第4條第1項規
    定，被告查報認定廢棄車輛後，無待書面通知送達車輛所有
    人，於張貼後48小時，車輛所有人未自行清理者，即得依法
    先行移置拖吊，參酌被告於清理通知書所載，係立法者衡量
    各種維護交通秩序相關因素後，合理賦予行政機關處置權限
    ，是被告依上開規定張貼通知書後，雖未再以書面告戒原告
    ，仍得逕行移置系爭廢棄車輛至指定場所。又原告接獲通知
    置之不理，被告依上開辦法由委外公司全運通科技股份有限
    公司辦理移置，亦有照片為證，其處分或事實行為未逾法律
    所定權限範圍，均無違誤等語，資為抗辯，並聲明求為判決
    駁回原告之訴，訴訟費用由原告負擔。
四、本院判斷如下：
(一)、相關法令等：
１、道路交通管理處罰條例第82條之1規定：「占用道路之廢棄
    車輛，經民眾檢舉或由警察機關、環境保護主管機關查報後
    ，由警察機關通知車輛所有人限期清理；車輛所有人屆期未
    清理，或有車輛所有人行方不明無法通知或無法查明該車輛
    所有人情形，環境保護主管機關應先移置或委託民間單位移
    置，並得向車輛所有人收取移置費及保管費。該車輛經公告
    1個月仍無人認領者，由該環境保護主管機關依廢棄物清除
    。前項廢棄車輛之認定基準與查報處理辦法，由交通部會同
    內政部、法務部、行政院環境保護署定之；收取移置費及保
    管費之基準，由直轄市、縣（市）政府定之。」。
２、依道路交通管理處罰條例第82條之1第2項授權訂定之處理辦
    法第2條：「占用道路車輛，有下列情形之一者，認定為廢
    棄車輛：一、經所有人或其代理人以書面放棄之車輛。二、
    車體髒污、鏽蝕、破損、外觀上明顯失去原效用之車輛。三
    、失去原效用之事故車、解體車。四、其他符合經中央環境
    保護主管機關會商相關機關公告認定基準之車輛。」、第3
    條：「警察機關、環境保護機關應主動查報，並受理民眾檢
    舉占用道路之廢棄車輛。」、第4條：「占用道路廢棄車輛
    由警察機關、環境保護機關派員現場勘查認定後，張貼通知
    於車體明顯處，經48小時仍無人清理者，由環境保護機關先
    行移置至指定場所存放。前項廢棄車輛張貼通知後，警察機
    關應查明車輛所有人，以書面通知其限期清理或至指定場所
    認領，逾期仍未清理或認領，或車輛所有人行方不明無法通
    知或無法查明該車輛所有人情形，由環境保護機關公告，經
    公告1個月無人認領者，由環境保護主管機關依廢棄物清除
    。」、第5條第1項：「環境保護機關於執行廢棄車輛移置前
    ，應詳細核對堪查紀錄，確認車輛類別、廠牌、顏色、停放
    地點、號牌號碼或引擎號碼或車身號碼或車輛特徵無誤後，
    即移置至指定場所。」
(二)、經查，依上開處理辦法第2條及第4條第1、2項所規定就占用
    道路廢棄車輛經勘查認定後，應張貼通知於車體明顯處，經
    48小時仍無人清理者，由環境保護機關先行移置至指定場所
    存放，乃本於道路交通障礙排除之必要性與時效性而設，警
    察機關或環境保護機關張貼通知於該車體明顯處，不失為迅
    速簡捷之通知車主方式，以利其儘速清理；況同條第2項已
    接續規定經張貼通知後，警察機關即應查明車輛所有人，並
    以書面通知其限期清理或至指定場所認領，逾期仍未清理或
    認領，或車輛所有人行方不明無法通知或無法查明車輛所有
    人情形，由環境保護機關公告，經公告一個月無人認領者，
    再由環境保護主管機關依廢棄物清除；是該辦法第4條規定
    ，乃本於道路交通管理處罰條例第82條之1第2項法律之授權
    ，就執行道路交通管理處罰條例82條之1規定之細節性與技
    術性之事項而為規定，並未逾越母法之授權範圍與立法目的
    。原告主張該規定不合時宜云云，尚非可採。
(三)、另被告依上開規定經勘查認定後，張貼通知於車體明顯處，
    經48小時仍無人清理者，即得由被告先行移置至指定場所存
    放，並無再以依行政執行法以書面告戒原告，始得移置系爭
    廢棄車輛至指定場所之必要，此觀之上開處理辦法規定甚明
    。是以被告張貼系爭通知於車體明顯處，經48小時原告仍置
    之不理，被告依上開辦法由委外公司全運通科技股份有限公
    司辦理移置，亦有照片為證，其處分或事實行為未逾法律所
    定權限範圍，均無違誤，原告以被告未依行政執行法予以告
    戒，即予移置，係屬違法云云，並非可採。
(四)、復依上開處理辦法第2條及第4條第1、2項規定可知，環境保
    護機關依上述處理辦法第4條第1項規定在車體上張貼之通知
    ，性質上乃認定該車輛係屬處理辦法第2條所稱之廢棄車輛
    ，而此認定即發生上述處理辦法第4 條規定之效果，屬本件
    程序標的之行政處分，此經最高行政法院96年度裁字第3540
    號裁定闡釋甚明。再者，環境保護機關依處理辦法第4條 第
    1 項規定，具有「現場勘查認定後，張貼通知於車體明顯處
    」之事務權限，而此認定即發生上述處理辦法第4 條規定之
    效果，被告於通知書上載明該法律效果，並無不合。原告主
    張：被告於舉發、認定系爭車輛為廢棄車輛時，並無下命限
    期清理之事務權限，被告自行掣開如附表所示10件張貼限期
    清理處分，為缺乏事務權限，為無效之行政處分云云，無非
    以其對法律上見解之歧異，而為相異之主張，亦非可採。
(五)、又查，如附表所示10件通知，於張貼時即已成立，至於臺北
    縣政府函文，除係再重申及更詳細說明被告張貼之清理通知
    單將發生之法律效果外，並以書面告知系爭車輛已遭被告於
    車體張貼清理通知單之過程，使原告知悉行政處分之內容，
    故若被告無法舉證原告何時知悉通知之內容，自應以該函送
    達日期為對外生效日及救濟期間起算日。經查，原告係於如
    附表所示送達日期欄所示之日期收受臺北縣政府函文，有送
    達證書在卷可稽，並為原告所不爭，自堪信實。原告雖否認
    知悉如附表所示之通知，惟除編號1 及10係原告在送達臺北
    縣政府函文前業已領回者，當然於領回時知悉系爭通知內容
    ，應以領回系爭編號1 及10為知悉時外，其他則應以收受送
    達臺北縣政府函文日為通知對外生效日，並起算救濟期間，
    原告主張：如附表所示之通知未送達原告，該處分未生效云
    云，顯係忽略臺北縣政府函文送達所為之論述，殊非可採。
(六)、再按「本於確認訴訟補充性之法理，對於違法行政處分，固
    應認除於訴願期限屆滿前、或當事人已依法提起訴願而在行
    政爭訟程序中，該行政處分執行完畢或因其他事由而消滅，
    且當事人不因該行政處分之撤銷而有可回復之法律上利益時
    ，始得提起或變更為確認該行政處分為違法之訴訟。惟因處
    分機關未告知救濟期間，致相對人遲誤者，如自處分書送達
    後1年內聲明不服時，視為於法定期間內所為，行政程序法
    第98條第3項定有明文；故處分機關如就行政處分未為救濟
    期間之教示者，若該行政處分於處分送達後1年內執行完畢
    ，因其屬在訴願期限屆滿前已執行完畢，若受處分人亦不因
    撤銷該行政處分而有可回復之法律上利益時，雖受處分人未
    在該1年法定期間內提起訴願，亦應認其得逕向高等行政法
    院提起確認行政處分為違法之訴訟。」業據最高行政法院96
    年度裁字第3540裁定釋示在案。經查，本件如附表所示之通
    知及函文，均未為救濟期間之教示，原告係於94年11月24日
    就如附表所示10件行政處分提起確認違法行政訴訟，此有起
    訴狀所蓋本院收文章可稽。依行政程序法第98條第3 項規定
    ：處分機關未告知救濟期間，致相對人遲誤者，如自處分書
    送達後1 年內聲明不服時，視為於法定期間內所為，其中編
    號1 至3 行政處分，已逾1 年始提起本件行政訴訟，依上開
    最高行政法院意旨，原告提起本件確認訴訟，應已逾救濟期
    間，符合行政訴訟第107 條第1 項第10款起訴不備其他要件
    之不合法情事，應予駁回。
(七)、末查，如附表所示編號4至10號其他7件行政處分，則係於臺
    北縣政府函文送達後1年內執行完畢，此從原告領回車輛日
    期可知，因其屬在訴願期限屆滿前已執行完畢，只要原告在
    行政程序法第98條第3項規定之1年法定期間內，向本院提起
    確認行政處分為違法之訴訟，應認合法。第查，如附表所示
    編號4至10之車輛外觀上確係作為廣告用，分別有如附表所
    示事實欄之車體髒污、鏽蝕、破損，且固定停放在同一地點
    甚久之情，有系爭車輛照片附卷可稽，亦為原告所不爭；則
    被告據以認定各該車係車體髒污、鏽蝕、破損、外觀上明顯
    已失原有效用而無法行駛，符合「占用道路廢棄車輛認定基
    準及查報處理辦法」第2 條規定之占用道路廢棄車輛，並非
    無據。原告主張被告未盡舉證責任云云，並非可採。原告此
    部分確認訴訟之主張，為無理由，亦應予駁回。
丙、從而，如附表所示編號1至3行政處分，已逾提起確認行政處
    分違法訴訟之起訴期間，此部分原告之訴，為不合法，應予
    駁回。其他如附表所示編號4至10號行政處分，被告依上述
    處理辦法第4條第1項規定，張貼「占用道路廢棄機動車輛清
    理通知單」於系爭車輛車體明顯處，並無不合，此部分本件
    原告之訴為無理由，應予駁回。
據上論結，本件原告之訴為一部無理由，一部不合法，爰合併依
行政訴訟法第98條第1項前段、第107條第1項第10款、第104條、
民事訴訟法第95條、第78條，判決如主文。
中    華    民    國    97    年    11    月    20    日
            臺北高等行政法院第三庭
                            審判長法  官  姜素娥
                                  法  官  陳心弘
                                  法  官  劉介中
上為正本係照原本作成。
如不服本判決，應於送達後20日內，向本院提出上訴狀並表明上
訴理由，如於本判決宣示後送達前提起上訴者，應於判決送達後
20日內補提上訴理由書（須按他造人數附繕本）。
中    華    民    國    97    年    11    月    25    日
                                  書記官  蘇婉婷


司法院資訊處製作；財團法人民間司法改革基金會備份。
